【裁判字號】    95,簡上,1035
【裁判日期】    951110
【裁判案由】    電子遊戲場業管理條例等
【裁判全文】
臺灣高雄地方法院刑事判決           95年度簡上字第1035號
上  訴  人
即  被  告  乙○○
上列上訴人因違反電子遊戲場業管理條例等案件，不服本院中華
民國95年6 月26日95年度簡字第2211號第一審判決（聲請簡易判
決處刑案號：94年度偵字第21167 號、94年度偵字第23674 號）
提起上訴，上訴人就被訴之犯罪事實為有罪之陳述，經本院管轄
第二審之合議庭裁定依簡式審判程序審理，判決如下：
    主  文
原判決關於乙○○部分撤銷。
乙○○共同違反未依電子遊戲場業管理條例辦理營利事業登記者
，不得經營電子遊戲場業規定，處有期徒刑貳月，如易科罰金，
以參佰元折算壹日，扣案如附表所示之物，均沒收之。
    事  實
一、乙○○為高雄市○鎮區○○路129 號「滿意超商」之負責人
    ，魏嘉姿則係乙○○接手頂讓該超商前，即在該超商擔任之
    櫃臺店員（魏嘉姿部分未據上訴，已經確定），於乙○○頂
    讓後，仍以每月新臺幣（下同）16,000元之代價續為工作，
    並幫忙乙○○辦理該超商之營業登記及進出貨，渠等明知經
    營電子遊戲場業，須依電子遊戲場業管理條例相關規定，向
    主管機關申請辦理營利事業登記，未經主管機關許可，不得
    擅自經營電子遊戲場業，竟未經主管機關即高雄市政府許可
    ，共同基於違反電子遊戲場業管理條例與賭博之犯意聯絡，
    自民國94年9 月初某日，至同年月14日止，乙○○在上該公
    眾得出入之滿意超商擺設以電腦改裝之賭博性電子遊戲機具
    「金象王」2 臺、「網豹」2 台、「縱橫四海」1 台等共5
    台，魏嘉姿則負責超商內該電子遊戲機具之洗分、兌換等值
    禮品等工作，供不特定之人打玩及賭博財物。賭博方式係將
    10 元 硬幣投入上開機具內，由賭客在該等機具上押注分數
    ，若押中顯示之圖案，可由該機具內以預設之程式贏得若干
    倍數之分數，亦可轉押注，最後再依據累計獲得之積分，由
    賭客以1 分兌換現金1 元。嗣於94年9 月14日12時40分許，
    適有賭客蔡家豪（另案偵查中），在上開「滿意超商」投幣
    把玩「金象王」時，為警臨檢而當場查獲，並扣得上開電子
    遊戲機台5 台及機具內現金350 元。
二、案經高雄市政府警察局前鎮局報請臺灣高雄地方法院檢察署
    檢察官偵查起訴。
    理  由
一、本件上訴人即被告乙○○所犯為死刑、無刑徒刑或最輕本刑
    為3 年以上有期徒刑以外之罪，其於審判程序中就被訴犯罪
    事實，為有罪之陳述，經審判長告知簡式審判程序之旨，並
    聽取當事人之意見後，依刑事訴訟法第273 條之1 第1 項規
    定，裁定進行簡式審判程序，合先指明。
二、查被告乙○○行為後，如附件所示之相關法律均業經變更，
    並俱於95年7 月1 日施行，玆經整體比較結果，裁判時法對
    於被告並未較為有利，從而依刑法第2 條第1 項規定，自應
    適用各該行為時法，亦即修正前之刑法，合先敘明。
三、經查：
  (二)上開犯罪事實，業據被告乙○○於本院審理時坦承不諱，核
    與證人即賭客蔡家豪在警局陳述之情節相互符合，並有高雄
    市政府警察局臨檢現場紀錄表1 份、行政科專勤組扣押筆錄
    、扣押物品目錄表、前鎮分局草衙派出所查扣電玩機具寄存
    清冊電子遊戲機照片4 張在卷可稽（參同上卷第10- 11頁、
    第26-29 頁、第113 頁），足認被告乙○○確有於上開時間
    內在上開「滿意超商」內擺設如附表所示之電子遊戲機5 台
    ，並插電供客人把玩營業，而魏嘉姿則在場負責兌換零錢、
    賭客蔡家豪在該超商以打玩電玩方式賭博財物。又上開「滿
    意超商」之營利事業登記名稱為「桔安電腦商行」，而其營
    業項目中並無包括電子遊戲場業之經營，足見其並未向主管
    機關高雄市政府辦理電子戲場業之營利事業登記乙節，亦有
    高雄市政府營利事業登記證影本在卷可稽（參臺灣高雄地方
    法院檢察署94年度21667 號卷第30頁，下稱偵卷）。
  (二)按電子遊戲場業管理條例第4 條第1 項規定之電子遊戲機，
    係指利用電、電子、電腦、機械或其他類似方式操縱，以產
    生或顯示聲光影像、圖案、動作之遊樂機具，或利用上述方
    式操縱鋼珠或鋼片發射之遊樂機具，而該條所規定「電腦」
    之文意，與坊間販售含有主機、螢幕、鍵盤、音效卡等之個
    人電腦有間，亦即本條例所規範者，應指利用電腦原理及相
    關電腦配件所設計及裝置可以產生或顯示聲光影像、圖案、
    動作之有固定程式軟體及主機板之專用遊樂機具而言（最高
    法院著有91年度台非字第212 號判決可資參照）。蓋現今電
    腦功能大增，另增加各式遊戲軟体或利用網路連結遊戲，已
    非難事，商家若利用個人電腦以網路連線或單機方式，若提
    供遊戲（如麻將、賽馬、水果或非屬電子遊戲變異体之娛樂
    類機），因與經濟部所評分鑑通過之電子遊戲機性質相符，
    並因此營利「計次收費」，即涉違反電子遊戲場業管理條例
    ，有經濟部商業司95年2 月27日經商字第950240 4010 號及
    同年3 月28日經商字第9502 036720 號函文可資參照，又本
    案扣案之電腦機具，其上設有投幣孔，而鍵盤上則貼有各式
    押注圖樣之標示，以便顧客把玩，是觀諸扣案電腦機具之設
    置情形，其與一般之個人電腦儲存或自網際網路上擷取聲光
    影像、圖案、動作之遊戲，僅具有附屬功能之作用，顯屬不
    同；且從電腦機具之畫面均僅固定在遊戲首頁，又本案查獲
    機臺照片，機臺均插電等情，有查獲照片附警卷可參（參偵
    卷第29頁），顯見電腦經由營業者之刻意安排，該電腦事實
    上已專供遊戲使用，無法執行其餘電腦功能，與提供單一遊
    戲或固定之遊戲軟體無異。此外，復參以上開機臺係有插電
    營業，且以押注方式打玩，已據證人蔡家豪於警詢中陳述有
    打玩及示意店員洗分、兌換等值禮品等語明確（參偵卷第
    8-9 頁），益證上開機臺係採計次收費，而非計時收費，此
    與經濟部函示電子遊戲機係以專屬主機板提供單一或固定之
    遊戲軟體且以計次投幣收費之特性相符，本件扣案機檯為電
    子遊戲場業管理條例第4 條第1 項所規範之電子遊戲機無訛
    。
  (三)綜合上述，被告乙○○之自白已有相當之補強，被告犯行足
    堪認定，應予依法論科。
四、按電子遊戲場業管理條例第1 條規定：「為管理電子遊戲場
    業，並維護社會安寧、善良風俗、公共安全及國民身心健康
    ，特制定本條例」，是該條例立法目的之一即在於管理電子
    遊戲場業。而所謂電子遊戲場業，依該條例第3條 規定，係
    指設置電子遊戲機供不特定人益智娛樂之營業事業。換言之
    ，僅須設置電子遊戲機供人娛樂以營利者，即屬電子遊戲場
    業管理條例所指之電子遊戲場業，其規模及所設置之電子遊
    戲機之數量如何，則非所問。再者，依該條例第16條規定，
    非電子遊戲場業之其他營利事業，不得就其營業場所，供他
    人設置電子遊戲機營業，如違反該條規定，依第28條規定處
    行為人新臺幣10萬元以上50萬元以下罰鍰，並限期令其改善
    ，是在非電子遊戲場業之其他營利事業場所設置電子遊戲機
    以營利者，仍屬該條例規範之範疇，益徵該條例所指之電子
    遊戲場業並不專以設置電子遊戲機供人娛樂為限，在非電子
    遊戲場業之其他營利事業場所設置者仍屬之。是如係在非電
    子遊戲場業之營業場所附帶擺設電子遊戲機供人娛樂者，仍
    屬該條例第3 條所指之「設置電子遊戲機不特定人益智娛樂
    之營利事業」，依該條例第15條規定，仍應辦理營利事業登
    記後，始得營業。從而，在非電子遊戲場業之營利場所附帶
    擺設電子遊戲機供人娛樂者，不問其所設置之電子遊戲機數
    量多寡，仍須依該條例第15條規定，辦理營利事業登記後始
    得擺設，否則仍應依該條例第22條論罪。是核被告乙○○所
    為，係犯刑法第266 條第1 項之普通賭博罪及違反電子遊戲
    場業管理條例第15條未辦理營利事業登記者，不得經營電子
    遊戲場業之規定，應依同法第22條規定處斷。被告與魏嘉姿
    就上開違反電子遊戲場業管理條例及刑法第266 條第1 項之
    普通賭博罪間，互有犯意聯絡與行為分擔，為共同正犯。被
    告所犯上開2 罪間，有方法、目的之牽連關係，應依修正前
    刑法第55條後段，論以牽連犯，從一重之違反電子遊戲場業
    管理條例第15條未辦理營利事業登記者，不得經營電子遊戲
    場業之規定，應依同法第22條規定處斷。
五、原審以被告罪證明確，依法論罪科刑，原非無見。惟查，刑
    法上所謂常業犯，係指反覆以同種類行為為目的之社會活動
    之職業性犯罪而言，然本件被告乙○○在上開超商擺設之賭
    博性電動機具僅有如附表所示之機台5 台，且遭查獲之賭資
    也僅有350 元，而被告亦僅有與證人即賭客蔡家豪賭博財物
    之事實，並無其他賭博情事，則以被告擺設賭博性電動機具
    之數量、賭資之金額及實際賭博財物之次數等情狀綜合考量
    ，尚難認被告反覆以賭博為目的，並恃以為生，而以賭博為
    常業，是被告既非以賭博為常業，應僅成立刑法第266 條第
    1 項之普通賭博罪，則原審判決認被告所犯為常業賭博罪，
    容有未洽。
六、又上訴人上訴意旨雖以：伊年屆48歲，身患重病，無法工作
    ，家又有高齡老母需照顧，原審判決過重云云。惟查，法官
    於有罪判決中，究應如何量處罪刑，為實體法賦予審理法官
    裁量之刑罰權事項，法官行使此項裁量權，自得依據個案情
    節，參諸刑法第57條所定各款犯罪情狀之規定，於該法定刑
    度範圍內，基於合義務性之裁量，量處被告罪刑。是本院以
    為，量刑之裁量權，乃憲法所保障法官獨立審判之核心，法
    院行使此項裁量權，亦非得以任意或自由為之，仍應受一般
    法律原理原則之拘束，即仍須符合法律授權之目的、法律秩
    序之理念、國民法律感情及一般合法有效之慣例等規範，尤
    其應遵守比例原則及平等原則之意旨，否則即可能構成裁量
    濫用之違法（另參見最高法院86年度台上字第7655號判決）
    。亦即如非有裁量逾越或裁量濫用之明顯違法情事，自不得
    擅加指摘其違法或不當，即使上級審對下級審裁量權之審查
    ，亦應同此標準，此不僅在保障法官不受任何制度外之不當
    干涉，更保障法官不受制度內的異質干涉，此方符憲法第80
    條所宣示獨立審判之真義。經查，經本院檢視卷附資料後，
    認原審判決並無任何裁量逾越或裁量濫用之明顯違法情事，
    本院自不得擅加指摘其違法或不當，上訴人之上訴顯無理由
    。
七、從而，上訴人之上訴雖無理由，然原審判決認被告係犯常業
    賭博罪刑，其認事用法即有違誤，而屬無可維持，自應由本
    院予以撤銷改判。爰審酌被告乙○○未依法申請電子遊戲場
    業營利事業登記，規避行政管理，擺設電子遊戲機供不特定
    人遊戲賭博，有礙社會安寧秩序，助長社會不當投機僥倖心
    理，然犯罪後坦承犯行，而有悔意，且陳列電子遊戲機機具
    時間不長，數量僅有5 台，且查獲賭資僅350 元，及被告犯
    罪動機、目的等一切情狀，量處如主文所示之刑，並諭知易
    科罰金之折算標準。扣案之賭博性電子遊戲機具「金象王」
    2 台、「網豹」2 台、「縱橫四海」1 台，合計5 台及賭資
    35 0元，分別係當場賭博之器具及在賭檯之財物，業經認定
    如上，雖被告其所犯刑法第266 條第1 項前段普通賭博罪屬
    牽連犯之輕罪，惟同條第2 項已有義務沒收之特別規定，自
    應優先於刑法第38條第1 項第2 款之沒收條文，而予以適用
    （最高法院79年度第3 次刑事庭會議決議參照），應依刑法
    第266 條第2 項之規定，不問屬於犯人與否，均宣告沒收之
    。
據上論斷，應依刑事訴訟法應依刑事訴訟法第273 條之1 第1 項
、第455 條之1 第1 項、第3 項、第369 條第1 項後段、第 364
條、第299 條第1 項前段，電子遊戲場業管理條例第22條、第15
條，刑法第11條、第2 條第1 項前段、第28條（修正前）、第26
6 條第1 項、第2 項、第55條後段（修正前）、第41條第1 項前
段（修正前），罰金罰鍰提高標準條例第1 條前段、第2 條（修
正前），判決如主文。
本案經檢察官甲○○到庭執行職務。
中    華    民    國    95    年    11    月    10    日
                鳳山刑事第一庭庭審判長法  官  黃三友
                                      法  官  林芳華
                                      法  官  陳盈吉
以上正本證明與原本無異。
不得上訴。
中    華    民    國    95    年    11    月    10    日
                                      書記官  吳俊達
附表：
┌──┬───────────────┬────────┐
│編號│  沒    收   物               │     數  量     │
├──┼───────────────┼────────┤
│一  │下列機具中扣得之現金          │新臺幣350元     │
│    │                              │                │
│    │                              │                │
├──┼───────────────┼────────┤
│二  │「金象王」電腦機台            │2組             │
│    │                              │                │
│    │                              │                │
├──┼───────────────┼────────┤
│三  │「網豹」電腦機台              │2組             │
│    │                              │                │
├──┼───────────────┼────────┤
│四  │「縱橫四海」電腦機台          │1組             │
└──┴───────────────┴────────┘
附件：法定刑修正前後之比較
┌────┬────────┬─────────┬──────────┬─────┐
│比較內容│行為時法（民國95│裁判時法（民國95年│比較結果            │備註      │
│        │年7 月1 日前之刑│7 月1 日生效後之刑│                    │          │
│        │罰法律）        │罰法律）          │                    │          │
├────┼────────┼─────────┼──────────┼─────┤
│刑法第22│刑法第226 第1 項│刑法第226 第1 項、│行為時法及裁判時法之│刑法第226 │
│6 條第1 │、電子遊戲場業管│電子遊戲場業管理條│有期徒刑、拘役均未變│條第1 項本│
│項及電子│理條例第22條、第│例第22條、第33條、│動。罰金部分，最低額│文及電子遊│
│遊戲場業│33 條 、罰金罰鍰│刑法施行法第1 之1 │已提高為新台幣1000元│戲場業管理│
│管理條例│提高標準條例第1 │條、電子遊戲場業管│，比較結果，以行為時│條例第22條│
│第22條之│條前段、現行法規│理條例第22條      │法律較有利於行為人。│雖未修正，│
│法定本刑│所定貨幣單位折算│                  │                    │實則相關規│
│        │新台幣條例第2 條│                  │                    │定均有修正│
│        │。              │                  │                    │，已變動該│
│        │                │                  │                    │條法定刑之│
│        │                │                  │                    │內容，自屬│
│        │                │                  │                    │行為後之法│
│        │                │                  │                    │律有修正。│
├────┼────────┼─────────┼──────────┼─────┤
│刑法第28│刑法第28條      │刑法第28條        │依行為時法及裁判時法│          │
│條之共同│                │                  │均構成均成立共同正犯│          │
│正犯    │                │                  │，裁判時法並未較有利│          │
│        │                │                  │於被告。            │          │
│        │                │                  │                    │          │
├────┼────────┼─────────┼──────────┼─────┤
│刑法第55│刑法第55條後段  │修正刪除          │行為時法律有牽連犯規│          │
│條之牽連│                │                  │定，係僅論一罪而得加│          │
│犯      │                │                  │重其刑至二分之一，裁│          │
│        │                │                  │判時法律刪除牽連犯後│          │
│        │                │                  │，數罪行應分論併罰，│          │
│        │                │                  │以行為時法律較有利於│          │
│        │                │                  │行為人。            │          │
├────┼────────┼─────────┼──────────┼─────┤
│易科罰金│刑法第41條第1 項│刑法第41條第1 項前│得宣告易科罰金之法定│          │
│之宣告及│前段、罰金罰鍰提│段。              │要件並無變動，惟易科│          │
│折算標準│高標準條例第2 條│                  │罰金折算標準則由銀元│          │
│        │、現行法規所定貨│                  │300 元即新臺幣900 元│          │
│        │幣單位折算新台幣│                  │，提高為以新臺幣1000│          │
│        │條例第2 條。    │                  │元、2000元、3000元折│          │
│        │                │                  │算1 日，自應以行為時│          │
│        │                │                  │之法律較有利於被告。│          │
├────┴────────┴─────────┴──────────┴─────┤
│綜合比較後，以行為時法較有利於被告，依刑法第2條第1項規定，應依行為時法審判。    │
│                                                                                │
└────────────────────────────────────────┘
附錄本判決論罪之法條：
電子遊戲場業管理條例:
第15條未依本條例規定辦理營利事業登記者，不得經營電子遊戲
場業。
第22條違反第15條規定者，處行為人1 年以下有期徒刑、拘役或
科或併科新台幣500,000 元以上2500,000元以下罰金。
中華民國刑法第266條
在公共場所或公眾得出入之場所賭博財物者，處1 千元以下罰金
。但以供人暫時娛樂之物為賭者，不在此限。
當場賭博之器具與在賭檯或兌換籌碼處之財物，不問屬於犯人與
否，沒收之。


司法院資訊處製作；財團法人民間司法改革基金會備份。
